【裁判字號】    97,台上,3865
【裁判日期】    970814
【裁判案由】    貪污
【裁判全文】
最高法院刑事判決            九十七年度台上字第三八六五號
上  訴  人  甲○○
選任辯護人  謝志嘉律師
上  訴  人  乙○○
                    之9號
選任辯護人  曾泰源律師
上列上訴人等因貪污案件，不服台灣高等法院花蓮分院中華民國
九十七年二月二十九日第二審更審判決（九十六年度上更(二)字第
五０號，起訴案號：台灣台東地方法院檢察署九十年度偵字第一
五二四、一六三五、一六四三、一六八七、二一０三、二一七三
、二一七四、二二九０、二三二九號，九十一年度偵字第四四、
四六、五九、六０號），提起上訴，本院判決如下：
    主  文
原判決撤銷，發回台灣高等法院花蓮分院。
    理  由
本件原判決撤銷第一審關於上訴人甲○○及乙○○部分之判決，
改判論處甲○○、乙○○共同連續依據法令從事公務之人員，經
辦公用工程收取回扣罪刑，固非無見。
惟查：(一)、有罪判決書之事實欄為適用法令之根據，法院應將構
成犯罪要件要素詳為記載，並於理由內說明憑以認定之證據，使
事實認定與理由說明相互適合，始足以論罪科刑。本件原判決認
定上訴人甲○○原為台東縣長濱鄉鄉長，乙○○為該鄉公所秘書
，均為公務員，於經辦公用工程，違反台東縣政府暨所屬各機關
學校營繕工程及購置訂製變賣財物內部審核程序及政府採購法之
規定，共同藉職務上辦理工程發包之便，將該鄉內之工程分配予
特定廠商承包，並分向得標廠商收取工程款一成或零點五成之回
扣，共計新台幣七百十八萬四千八百五十元，而成立貪污治罪條
例第四條第一項第三款之經辦公用工程收取回扣罪名等情。上開
罪名既以公務員經辦公用工程為構成犯罪要件，自當詳加調查、
明白記載，始為適法。原判決就作為補充犯罪事實之附表中編號
二四八、二四一起之多項工程，其核定人員，並未明白記載，則
上訴人等是否為各該工程之核定人員？有無「藉職務上辦理工程
發包之便」違法指定承包廠商並收受回扣？攸關犯罪事實之認定
與法律之適用，原審未加調查、記載，自難謂為適法。(二)、「審
判長應將證物提示當事人、代理人、辯護人或輔佐人，使其辨認
」、「卷宗內之筆錄及其他文書可為證據者，審判長應向當事人
、代理人、辯護人或輔佐人宣讀或告以要旨。」「錄音、錄影、
電磁紀錄或其他相類之證物可為證據者，審判長應以適當之設備
，顯示聲音、影像、符號或資料，使當事人、代理人、辯護人或
輔佐人辨認或告以要旨。」刑事訴訟法第一百六十四條第一項、
第一百六十五條第一項、第一百六十五條之一第二項分別定有明
文。原審併以上訴人二人於台灣台東看守所收容人律師接見時之
接見錄音帶談話譯文為部分之論據，但於審判期日未經踐行提示
並告以要旨之程序，已有未當。上訴人等並爭執該錄音譯文為無
證據能力等語（見原判決第一四頁第一行），原審未將該錄音帶
之證物，「以適當之設備，顯示聲音、符號或資料」予以勘驗，
使當事人、辯護人以辨認之機會，或傳喚該為譯文人員為必要之
調查，以確保譯文內容之真實，遽行判決，其所踐行之程序，自
非適法。(三)、刑法修正前第五十六條之連續犯，係指行為人基於
一個概括之犯意，連續數行為而犯同一罪名時，始能成立，所謂
基於概括之犯意，即指該項犯罪行為，客觀上雖有次數可分，而
在犯人主觀上，不外出於一個犯意之連續進行，如果每次犯罪係
各別起意，則無論所犯罪名是否相同，均應併合處罰，無適用該
條之餘地。本件原判決主文雖諭知上訴人等共同連續依據法令從
事公務之人員，經辦公用工程收取回扣罪名；理由欄敘明「被告
（上訴人）二人上開收受回扣之犯行，均時間緊接，方法相同，
所犯係構成要件相同之罪，顯係基於概括犯意反覆為之，為連續
犯，應依修正前刑法第五十六條規定，以一罪論。」惟於事實欄
僅載明上訴人等基於共同犯意之聯絡、行為之分擔，而分別向下
列之廠商收取回扣之行為等語（見原判決第四頁三、部分），則
上訴人等之各次行為，究係基於概括犯意反覆為之，或係各別起
意，其事實認定與理由說明不一，致事實欠明，本院無從判斷其
適用法律當否之依據，亦非適法。上開違誤或為上訴意旨所指摘
，或為本院得依職權調查之事項，應認原判決仍有撤銷發回之原
因。至原判決理由參不另為無罪諭知部分，因公訴人認與上開論
罪科刑部分，為裁判上一罪，基於審判不可分原則，爰一併發回
，附此敘明。
據上論結，應依刑事訴訟法第三百九十七條、第四百零一條，判
決如主文。
中    華    民    國  九十七  年    八    月   十四   日
                      最高法院刑事第五庭
                          審判長法官  陳  正  庸
                                法官  賴  忠  星
                                法官  林  秀  夫
                                法官  宋      祺
                                法官  陳  祐  治
      本件正本證明與原本無異
                                      書  記  官
中    華    民    國  九十七  年    八    月   十九   日
                                                      Ｑ


司法院資訊處製作；財團法人民間司法改革基金會備份。
